【裁判字號】    89,台上,2921
【裁判日期】    891228
【裁判案由】    返還不當得利等
【裁判全文】
最高法院民事判決                              八十九年度台上字第二九二一號
    上  訴  人  中國農民銀行高雄分行
    法定代理人  何坤堂
    訴訟代理人  楊昌禧律師
    被 上訴 人  甲○○
    訴訟代理人  樓嘉君律師
                林敏澤律師
                蔡鴻杰律師
右當事人間請求返還不當得利等事件，上訴人對於中華民國八十八年八月二十四日台
灣高等法院高雄分院第二審更審判決（八十八年度重上更(二)字第七號），提起上訴，
本院判決如左：
    主  文
上訴駁回。
第三審訴訟費用由上訴人負擔。
    理  由
本件被上訴人主張：上訴人於民國八十三年間，聲請台灣台南地方法院（下稱台南地
院）以八十三年執字第四二○一號強制執行事件，拍賣訴外人黃三福所有坐落台南縣
西港鄉○○段一○九八號農地，由伊以新台幣（下同）一千二百九十三萬三千三百三
十元拍定買受，已繳足價金辦妥土地所有權移轉登記，並經執行法院分配終結，上訴
人為系爭土地之第一順位抵押權人，受分配領取其中六百四十七萬七千四百二十八元
。惟伊承買該農地之自耕能力證明嗣遭台南縣麻豆鎮公所撤銷，台南縣佳里地政事務
所亦因而塗銷該農地之所有權移轉登記，回復登記為黃三福所有，及回復上訴人之抵
押權登記。上開拍賣程序既屬無效，上訴人因此所受分配之款項即係無法律上之原因
而受利益，應返還予伊；縱認伊不得直接請求上訴人返還，伊亦得代位黃三福請求上
訴人返還不當得利；如上訴人無須返還系爭分配款，則其於系爭土地之抵押權仍未消
滅，顯係重複受有利益，基於不當得利之法律關係及類推適用民法第三百十二條、第
三百十三條規定，上訴人亦應將該受償部分之債權及抵押權移轉予伊等情。先位聲明
：求為命上訴人給付伊六百四十七萬七千四百二十八元及自八十四年三月三日起算之
法定遲延利息；備位聲明：求為(一)命上訴人給付黃三福上開金額本息，由伊代位受領
；(二)命上訴人將系爭抵押權擔保之債權於上開金額範圍移轉予伊，並將系爭抵押權應
有部分一○○○○分之五○○八移轉登記予伊之判決（被上訴人另請求第一審共同被
告台南縣稅捐稽徵處給付黃三福六百三十七萬零三百九十元本息由伊代位受領，業經
第一審判決被上訴人勝訴確定。又被上訴人先位聲明請求上訴人給付之利息，其中超
過自八十五年四月二十一日起算部分，業受敗訴判決確定）。
上訴人則以：伊係基於對黃三福之連帶保證債權受領系爭分配款，非無法律上之原因
，且與被上訴人之受損害非基於同一原因事實，被上訴人不得依不當得利之法律關係
請求伊返還系爭分配款。又被上訴人並未代位黃三福清償對伊所欠債務，其請求伊移
轉抵押債權及抵押權，於法無據等語，資為抗辯。
原審以：被上訴人主張之事實，已據提出台南縣佳里地政事務所八十四年八月七日八
四所一字第五五四七號函、台南地院民事執行處強制執行金額計算書分配表、土地登
記簿謄本為證，並為上訴人所不爭，自屬真實。按執行法院拍賣抵押之不動產，經拍
定人繳納價金，如該拍賣為無效，執行法院即應將拍定人所繳納之價金退還，不得以
之分配於抵押權人；縱已分配終結，無從由執行法院退還該價金予拍定人，惟其既非
抵押物賣得價金，抵押權人對之即無行使抵押權優先受償之可言，其受領分配款，自
屬無法律上之原因而受利益，致拍定人受損害，拍定人得依不當得利之法則請求返還
。上訴人聲請執行法院拍賣黃三福所有系爭農地，由被上訴人拍定繳納價金，上訴人
係基於其第一順位抵押權就該賣得價金優先受分配，有台南地院民事執行處通知、強
制執行金額計算書分配表可稽（見第一審卷二四、二五頁）。該拍賣既因被上訴人無
自耕能力而無效，則上訴人受領系爭分配款與被上訴人所受損害，自有直接因果關係
，被上訴人先位聲明依不當得利之法則，請求上訴人返還系爭分配款六百四十七萬七
千四百二十八元及自起訴狀繕本送達翌日即八十五年四月二十一日起至清償日止按年
息百分之五計算之利息，為有理由，應予准許。爰將第一審就此部分所為被上訴人敗
訴之判決廢棄，改判命上訴人如數給付。按執行法院拍賣抵押物，如該拍賣為無效，
執行法院即應將拍定人所繳納之價金退還，不得以之分配於抵押權人；縱已分配終結
，惟所分配者，既非抵押物賣得之價金，抵押權人即無對之行使抵押權優先受償之可
言，其受領該款，自屬無法律上原因而受利益，致拍定人受損害，拍定人得依不當得
利之法則請求返還。原審為上訴人敗訴之判決，經核於法並無違背。上訴論旨，指摘
於其不利部分之原判決不當，求予廢棄，非有理由。
據上論結，本件上訴為無理由，依民事訴訟法第四百八十一條、第四百四十九條第一
項、第七十八條，判決如主文。
中      華      民      國    八十九    年     十二     月    二十八    日
                              最高法院民事第四庭
                                  審判長法官  林  奇  福
                                        法官  陳  國  禎
                                        法官  李  彥  文
                                        法官  陳  重  瑜
                                        法官  劉  福  聲
      右正本證明與原本無異
                                              書  記  官
中      華      民      國     九十     年      一      月     十一     日


司法院資訊處製作；財團法人民間司法改革基金會備份。
